臺灣基隆地方法院民事判決
109年度訴字第670號
原      告  郭美霞  
訴訟代理人  吳榮昌律師
複  代理人  王柏興  
被      告  辜淑雲  

            辜金玉  

兼上列 2人  辜慶宗  
訴訟代理人            
被      告  辜慶元  

上列當事人間分割共有物事件，本院於民國110年1月21日言詞辯
論終結，判決如下：
    主      文
被告辜慶宗應就被繼承人辜良一所有如附表一所示之土地應有部
分三十分之一及建物應有部分六分之一，辦理繼承登記。
兩造共有如附表一所示之土地、建物應予變價分割，所得價金由
兩造依如附表二所示之應有部分比例分配。
被告辜慶宗應給付原告新臺幣貳萬零肆元，及自民國一百零九年
十一月二十六日起至清償日止按週年利率百分之五計算之利息，
並自民國一零九年十一月十四日起至如附表一所示土地、建物變
價分割之日止，按月給付原告新臺幣壹仟陸佰陸拾柒元。
訴訟費用由兩造依附表二所示之應有部分比例負擔。
    事實及理由
一、原告起訴主張：
　㈠如附表一所示之土地及建物（下各稱系爭土地、系爭建物，
    合稱系爭不動產）為兩造及訴外人辜良一所共有，並無因物
    之使用目的不能分割之情形，共有人間亦無不分割之特約，
　　因辜良一已死亡，其繼承人即被告辜慶宗未就辜良一之應有
    部分辦理繼承登記，為此求為命被告辜慶宗辦理繼承記後，
    系爭不動產予以變價分割，由兩造依應有部分比例分配價金
    之判決。
　㈡辜良一死亡前與被告辜慶宗居住在系爭建物，自原告於108年
    11月14日取得系爭建物所有權應有部分6分之1起，被告辜慶
    宗即無權占用系爭建物，獲有相當於租金之不當得利，致原
    告受有相當於租金之損害，依民法第179條規定，請求被告
    辜慶宗給付自108年11月14日起至109年11月13日止共20,004
    元本息，及自109年11月14日起至系爭不動產變價分割之日
    止按月給付1,667元。
　㈢並聲明：⒈被告辜慶宗應就被繼承人辜良一所有系爭土地應有
    部分30分之1及系爭建物應有部分6分之1，辦理繼承登記。⒉
    兩造共有之系爭不動產應予變價分割，所得價金由兩造按附
    表二所示之應有部分比例分配。⒊被告辜慶宗應給付原告20,
    004元，及自起訴狀繕本送達翌日起至清償日止，按週年利
    率5%計算之利息，並自109年11月14日起至系爭不動產變價
    分割之日止，按月給付原告1,667元。
二、被告方面：
　　㈠被告辜慶宗陳稱：不同意分割，願購買原告之應有部分。
      並答辯聲明：原告之訴駁回。
　　㈡被告辜慶元陳稱：原告只有系爭建物應有部分6分之1，未
      經被告同意不得要求分割。並答辯聲明：原告之訴駁回。
　　㈢被告辜金玉、辜淑雲部分：對於原告請求沒有意見。
三、按法院裁判分割共有物而以原物分配於各共有人時，係使共
    有關係變更為單獨所有，其性質為共有人間應有部分之交換
    ，為屬處分行為，如果共有人就共有物並無處分權可資行
    使，法院即無從基此為裁判分割。而因繼承於登記前已取得
    不動產物權者，依民法第759條規定，非經登記，不得處分
    其物權。故如不動產共有人於其被繼承人死亡後迄未辦理繼
    承登記，其他共有人請求分割共有物時，應先行或同時請求
    該共有人辦理繼承登記，不得逕行訴請分割共有物。又不動
    產之共有人中一人死亡，他共有人請求分割時，為求訴訟經
    濟起見，可許他共有人以一訴請求該死亡之共有人之繼承人
    辦理繼承登記及分割共有物（最高法院69年台上字第1134號
    判例、70年1月20日第2次民事庭會議決議參照）。查系爭不
    動產共有人之一辜良一於108年7月6日死亡，其繼承人為被
    告，其中被告辜慶元、辜淑雲、辜金玉均已向法院聲明拋棄
    繼承，被告辜慶宗迄未辦理繼承登記等情，有系爭不動產登
    記謄本、辜良一繼承系統表、辜良一個人基本資料查詢結果
    、被告戶籍謄本、本院109年2月11日基院麗家名108年度司
    繼字第728號公告在卷可稽（見本院卷第21頁至第28頁、第3
    5頁至第41頁），並為兩造所不爭執，堪信屬實，依上開說
    明，原告為求分割系爭不動產，請求被告辜慶宗應就其被繼
    承人辜良一所有系爭土地應有部分30分之1及系爭建物應有
    部分6分之1，辦理繼承登記，洵屬有據。
四、另按各共有人，除法令另有規定外，得隨時請求分割共有物
    。但因物之使用目的不能分割或契約訂有不分割之期限者，
    不在此限。共有物之分割方法，法院固有自由裁量之權，不
    受共有人主張之拘束，但仍應斟酌各共有人之意願、共有物
    之性質、經濟效用及全體共有人之利益等情形，為適當公平
    之分割。又分割之方法不能協議決定，法院得因任何共有人
    之請求，命為下列之分配：㈠以原物分配於各共有人。但各
    共有人均受原物之分配顯有困難者，得將原物分配於部分共
    有人。㈡原物分配顯有困難者時，得變賣共有物，以價金分
    配於各共有人；或以原物之一部分分配於各共有人，他部分
    變賣，以價金分配於各共有人，民法第823條第1項、第824
    條第2項分別定有明文。查：
  ㈠系爭建物係屬5層樓公寓大廈住宅之第2層區分所有建築物之
    專有部分，係供通常居住使用，故並無依法或依其使用目的
    不能分割之情形，被告亦未舉證證明共有人間有不分割之約
    定，原告訴請裁判分割系爭不動產，自屬有據，被告辜慶元
    抗辯原告須經被告同意才能請求分割云云，違背共有人得隨
    時請求分割共有物之法律規定，自不足採。又系爭建物只有
    一個門牌號碼及出入口，無法原物分割由共有人各自獨立使
    用，只得予以變價分割。至於被告辜慶宗願意購買原告之應
    有部分，並非民法第824條第2項規定之裁判分割方法，且無
    法消滅系爭不動產之共有關係，並不可採。　　
  ㈡次按區分所有人就區分所有建築物共有部分及基地之應有部
    分，依其專有部分面積與專有部分總面積之比例定之。但另
    有約定者，從其約定；專有部分與其所屬之共有部分及其基
    地之權利，不得分離而為移轉或設定負擔；公寓大廈專有部
    分不得與其所屬建築物共用部分之應有部分及其基地所有權
    之應有部分分離而為移轉或設定負擔。為民法第799條第4項
    、第5項，公寓大廈管理條例第4條第2項所明定。又共有人
    請求分割之共有物，倘係公寓大廈之專有部分，而無法以原
    物分配於各共有人，須採變賣共有物以價金分配於各共有人
    之方法分割，因依公寓大廈管理條例第4條第2項規定，專有
    部分不得與其所屬建築物共用部分之應有部分及其基地所有
    權之應有部分分離而為移轉，共有人自應請求就該專有部分
    與其所屬建築物共用部分之應有部分及其基地所有權之應有
    部分合併分割，不得單獨就其中之一請求分割（最高法院89
    年度台上字第666號判決意旨參照）。查系爭建物係屬5層樓
    公寓大廈住宅之第2層區分所有建築物之專有部分，兩造均
    為其坐落基地即系爭土地之部分共有人，有土地及建物登記
    謄本在卷可考，故系爭建物應與其坐落基地即系爭土地併同
    移轉，本院審酌系爭不動產之性質、使用狀況及共有人利益
    等一切情狀，兩造共有之系爭不動產應合併變賣，所得價金
    由兩造按附表二所示之應有部分比例分配，最為適當公允。
五、末按各共有人按其應有部分，對於共有物之全部雖有使用收
    益之權。惟共有人對共有物之特定部分使用收益，仍須徵得
    他共有人全體之同意，非謂共有人得對共有物之全部或任何
    一部有自由使用收益之權利。如共有人不顧他共有人之利益
    ，而就共有物之全部或一部任意使用收益，即屬侵害他共有
    人之權利（最高法院108年度台上字第2208號民事判決意旨
    參照)。經查：
　㈠原告於108年11月7日因拍賣取得系爭不動產之應有部分，被
    告辜慶宗未經原告同意使用系爭建物迄今等情，有土地及建
    物登記謄本可憑，且為被告辜慶宗所不爭執，已逾越應有部
    分比例，依前揭說明，對原告自構成不當得利，原告得依民
    法第179條規定，請求被告辜慶宗返還逾越應有部分比例之
    不當得利。
　㈡又按共有人逾越其應有部分範圍對共有物為使用收益，可能獲有相當於租金之利益為社會通常之觀念，因其所受利益為物之使用收益本身，應以相當之租金計算應償還之價額（最高法院106年度台上字第2054號民事裁定意旨參照）。原告主張系爭建物坐落基隆市七堵區泰安路上，附近有台鐵七堵車站、長興國小、OK便利商店、加油站、郵局等，交通便利，依當地公寓租金行情每月租金為10,000元，被告辜慶宗使用系爭建物逾越其應有部分獲有相當於租金之不當得利為每月1,667元（計算式：10,000元÷6＝1,667元，元以下四捨五入）等情，為被告辜慶宗所不爭執，依此計算，原告依民法第179條規定，請求被告辜慶宗給付自108年11月14日起至109年11月13日止相當於租金之不當得利20,004元（計算式：1,667元×12＝20,004元），及自起訴狀繕本送達翌日即109年11月26日起至清償日止，按週年利率5%計算之利息，並自109年11月14日起至系爭不動產變價分割之日止，按月給付1,667元，為有理由，應予准許。　
六、綜上所述，原告訴請被告辜慶忠應就其被繼承人辜良一所有
    系爭土地應有部分30分之1及系爭建物應有部分6分之1，辦
    理繼承登記，並將系爭不動產予以變賣，所得價金由兩造按
    附表二所示之應有部分比例分配，及訴請被告辜慶宗給付20
    ,004元，及自起訴狀繕本送達翌日即109年11月26日起至清
    償日止，按週年利率5%計算之利息，暨自109年11月14日起
    至系爭不動產變價分割之日止，按月給付1,667元，為有理
    由，應予准許。又分割共有物之訴，既已由法院准予分割，
    並為全體共有人定分割方法，依民事訴訟法第80條之1規定
    ，由全體共有人依應有部分比例分擔訴訟費用，始為公平，
    諭知如主文第4項所示。
七、本件事證已經明確，兩造其餘之攻擊或防禦方法及所用之證
    據，經本院斟酌後，認為均不足以影響本判決之結果，爰不
    逐一論列，併此敘明。　　
八、結論：本件原告之訴為有理由，依民事訴訟法第80條之1，
    判決如主文。
中　　華　　民　　國　　110 　年　　 2 　　月　　4　　日
                  民事庭法　官　陳湘琳　　　　　
以上正本係照原本作成。
如對本判決上訴，須於判決送達後20日內向本院提出上訴狀。如
委任律師提起上訴者，應一併繳納上訴審裁判費。
中　　華　　民　　國　　110 　年　　 2 　　月　　4　　日
                        書記官　林亭如
【附表一】 
不動產內容 面積（平方公尺） 權利範圍 基隆市○○區○○段000 地號土地 107 郭美霞、辜淑雲、辜慶元、辜金玉、辜慶宗、辜良一各30分之1 基隆市○○區○○段000 地號土地 107 同上 基隆市○○區○○段000 ○號建物（門牌號碼： 七堵區泰安路48號2樓） 二層：135.42 陽台：13.77 郭美霞、辜淑雲、辜慶元、辜金玉、辜慶宗、辜良一各6分之1 

【附表二】
編號 共有人姓名 應有部分 1 郭美霞 6分之1 2 辜淑雲 6分之1 3 辜金玉 6分之1 4 辜慶元 6分之1 
5 辜慶宗 6分之2